【裁判字號】    94,訴,140
【裁判日期】    950104
【裁判案由】    損害賠償
【裁判全文】
臺灣臺東地方法院民事判決               94年度訴字第140號
原        告  乙○○
被        告  甲○○
兼訴訟代理人  丙○○
上列當事人間請求損害賠償事件，本院於民國94年12月21日言詞
辯論終結，判決如下：
    主  文
原告之訴駁回。
訴訟費用由原告負擔。
    事實及理由
一、原告主張：原告自民國38年起即在坐落臺東縣池上鄉○○段
    801、802、803、804地號土地耕作，並於60年6月25日、61
    年11月29日、64年8月4日分別因拍賣取得該地段804號、802
    號 (於89年11月8日分割增加該地段801號)、803號土地之所
    有權；同地段800地號土地 (以下簡稱系爭土地)位於上開4
    筆土地之西側，係地形屬溝之石頭地，本為政府未登錄廢地
    ，因毗鄰原告所有上開4筆土地，原告於65年間投資開發上
    開4筆土地時，合併就系爭土地填土整地，改良系爭土地之
    地貌，開墾成良田，計支出有益費用新臺幣 (下同)1,244,0
    00元。原告於92年10月27日向財政部國有財產局北區辦事處
    臺東分處 (以下簡稱臺東分處)申請承租系爭土地，被告目
    無法紀，千方百計拒絕原告承租，並於93年5月14日同意訴
    外人日暉池上股份有限公司經營系爭土地，被告官商勾結圖
    利之事實，至為明確。爰依民法第955條善意占有人因改良
    占有物所支出之有益費用，於占有物現存之增加價值限度內
    得向回復請求人請求償還之規定，提起先位之訴，請求被告
    償還原告就系爭土地支出之有益費用，並聲明求為判決：被
    告應給付原告1,244,000元。如認原告先位之訴為無理由，
    然原告向臺東分處申請承租時，已於系爭土地耕作50年，自
    得請求登記為所有權人，爰依民法第769條規定，請求被告
    將系爭土地登記為原告所有，並聲明求為判決：被告應將坐
    落臺東縣池上鄉○○段800地號土地登記原告為所有權人。
二、被告則以：系爭土地為國有土地，於81年9月24日變更管理
    機關為國有財產局，原告向臺東分處申請承租系爭土地，因
    系爭土地使用分區及編定使用種類為一般農業區水利用地，
    非屬國有耕地放租實施辦法第2條之國有耕地，無從據以辦
    理放租，乃由臺東分處函覆無從辦理，註銷原告之申租案。
    被告甲○○為臺東分處之主任、被告丙○○為臺東分處職員
    ，並為原告申請租賃案件之承辦人員，被告函覆原告之一切
    審查或處分行為，均以臺東分處名義對外為法律行為，被告
    就系爭土地租賃關係有無之私權爭議向被告訴請損害賠償，
    當事人並不適格。且臺東分處於93年4月22日實地勘查系爭
    土地，現場雜草叢生，部分作為巷道使用，並無原告所稱改
    良系爭土地為良田情事等語資為抗辯，並聲明求為判決：駁
    回原告之訴。
三、下列事實為兩造所不爭執 (見本審卷第117頁至第118頁)，
    自堪信為真實，本院採為判決之基礎：
(一)系爭土地所有權人為中華民國，管理機關為財政部國有財產
    局。
(二)被告甲○○為臺東分處主任、被告丙○○為臺東分處所屬職
    員。
(三)原告於60年6月25日因拍賣取得臺東縣池上鄉○○段804地號
    、於61年11月29日因拍賣取得同地段802地號 (於89年11月8
    日分割增加同地段801地號)、於64年8月4日因拍賣取得同地
    段803地號土地之所有權。上開4筆土地復於93年2月10日因
    拍賣而由訴外人李珮瑜取得。
(四)原告於92年10月27日、93年3月31日分別向臺東分處申請承
    租系爭土地，經臺東分處以系爭土地非國有耕地放租實施辦
    法第2條第1項第1款規定之國有耕地為由，註銷原告之申租
    案。
四、得心證之理由：
    本件經兩造協議，並同意簡化爭點為：(一)被告是否為民法第
    955條之回復請求人？原告依民法第955條請求被告給付1,24
    4,000元有無理由？(二)原告請求被告依民法第769條規定，登
    記原告為系爭土地所有權人，有無理由？經查：
(一)先位之訴部分：
    1.按善意占有人，因改良占有物所支出之有益費用，於其占
      有物現存之增加價值限度內，得向回復請求人，請求償還
      。民法第955條定有明文。又該條所稱回復請求人不僅指
      所有人，尚包括其他具有回復請求權之人，例如地上權人
      、民法第949條所定之被害人、遺失人等具有占有權源之
      人，亦即該條所稱回復請求之基本請求權乃指所有人之物
      上請求權、占有人之物上請求權，或法律規定之其他請求
      權 (謝在全著民法物權論中冊，修訂3版第610頁至第611
      頁參照)。
    2.次按本辦法所稱國有耕地，指下列國有土地：(一)依區域計
      畫法劃定為特定農業區、一般農業區、山坡地保育區、森
      林區之農牧用地或同使用分區範圍內暫未依法編定之田、
      旱地目土地。(二)依都市計畫法劃定為農業區、保護區之田
      、旱地目土地。(三)國家公園區內經國家公園管理處會同有
      關機關認定之耕地。國有耕地放租實施辦法第2條定有明
      文。本件系爭土地之所有權人為中華民國，管理機關為財
      政部國有財產局，系爭土地使用分區及編定使用種類為一
      般農業區水利用地，有土地登記謄本附卷可稽 (見本審卷
      第39頁)，是系爭土地非屬國有耕地放租實施辦法第2條所
      指之國有耕地，臺東分處依該辦法第5條規定，雖為國有
      耕地放租機關，仍無從據以辦理系爭土地之放租，要屬無
      疑。被告甲○○為臺東分處主任、被告丙○○為臺東分處
      所屬職員，乃兩造不爭執之事實，被告丙○○為原告申請
      承租案件之承辦人員，因系爭土地依法不得放租，拒絕原
      告申請承租案，並依分層負責規定，由單位主管即被告甲
      ○○以臺東分處主任名義對外行文，註銷原告申租案件，
      於法並無違誤。原告主張其於65年間投資開發臺東縣池上
      鄉○○段801、802、803、804地號土地時，合併就系爭土
      地投資填土整地，改良開墾成良田，計支出有益費用1,24
      4,000元等語，惟原告上開主張縱認屬實，被告2人既非系
      爭土地所有權人或其他具有回復請求權之人，揆之上揭說
      明，即非民法第955條所指之回復請求人，原告依民法第
      955條請求被告償還所支出之有益費用，顯屬無據至明。
(二)備位之訴部分：
    按以所有之意思，20年間和平繼續占有他人未登記之不動產
    者，得請求登記為所有人，民法第769條亦有明文。又占有
    他人未登記之不動產而具備民法第769條或第770條所定要件
    者，性質上係由一方單獨聲請地政機關為所有權之登記，並
    無所謂登記義務人之存在，亦無從以原所有人為被告，訴由
    法院逕行判決予以准許，此就所有權取得時效之第一要件須
    以所有之意思，於他人未登記之不動產上而占有，暨依土地
    法第54條規定旨趣參互推之，實至明膫，最高法院著有68年
    臺上字第1584號判例要旨可資參照，故占有他人未登記之不
    動產而具備所有權取得時效之要件，僅能依土地法第54條之
    規定程序，檢具土地四鄰證明書，逕向該管縣市地政機關聲
    請登記所有權人。本件原告主張其占有系爭土地耕作已逾50
    年，已完成善意占有之時效，乃未依法定程序向管轄地政機
    關聲請所有權之登記，竟對被告起訴求為被告將系爭土地辦
    理所有權移轉登記予原告之判決，揆之上揭說明，自非有理
    。況不動產所有權取得時效之要件，以他人未登記之不動產
    為限，即指自始未經地政機關就所有權之歸屬登記於土地登
    記簿者而言；占有人雖合法占有不動10年或20年以上，依民
    法第769條、第770條規定，僅得請求登記為所有權人，在其
    未經登記為所有權人以前，原所有人既已登記完畢，占有人
    即不能對之主張取得時效，不以原所有人為所有權登記，在
    占有人取得時效完成前後而有不同 (54年1月26日最高法院5
    4年度第1次民、刑庭總會會議決議(五)參照)。系爭土地業經
    辦理土地總登記，所有權人為中華民國之情，為原告所不爭
    執，已如前述，系爭土地既經登記為國有，與民法第769條
    取得時效之客體須以未經登記之不動產為要件即有不合，原
    告主張其於系爭土地未經登錄之前即開始占用耕作，迄今已
    逾50年，已完成善意占有之時效，得請求登記為系爭土地之
    所有權人云云，亦屬無據，附此敘明。
五、縱上所述，原告依其主張之事實，依民法第955條提起先位
    之訴，請求被告給付如先位聲明所述之金額，並無理由。又
    原告主張於系爭土地上耕作50年，得請求登記為系爭土地之
    所有權人，依民法第796條提起備位之訴，請求被告將系爭
    土地登記為其所有，亦非有據，是原告之訴為無理由，應予
    駁回。
據上論結：本件原告之訴為無理由，依民事訴訟法第78條，判決
如主文。
中    華    民    國    95    年     1    月     4    日
                  民事庭    審判長法  官  王漢章
                                  法  官  曾宗欽
                                  法  官  簡芳潔
以上正本係照原本作成
如對本判決上訴，須於判決送達後20日內向本院提出上訴狀
中    華    民    國    95    年     1    月     4    日
                                  書記官  李春菊


司法院資訊處製作；財團法人民間司法改革基金會備份。
